【裁判字號】    99,上訴,2221
【裁判日期】    990804
【裁判案由】    偽證
【裁判全文】
臺灣高等法院刑事判決                99年度上訴字第2221號
上  訴  人  臺灣臺北地方法院檢察署檢察官
被      告  甲○○
上列上訴人因被告偽證案件，不服臺灣臺北地方法院99年度訴字
第192號，中華民國99年5月26日第一審判決（起訴案號：臺灣臺
北地方法院檢察署98年度偵字第26216號），提起上訴，本院判
決如下：
    主  文
上訴駁回。
    理  由
一、本案經本院審理結果，認第一審判決對被告甲○○為無罪之
    諭知，核無不當，應予維持，並引用第一審判決書記載之證
    據及理由（如附件）。
二、檢察官上訴意旨略以：被告甲○○與他案被告黃海明係兄弟
    ，屬二親等旁系血親，具有刑事訴訟法第180條第1項第1款
    之身份關係，若被告恐因作證陳述致其兄黃海明受刑事追訴
    或處罰，依刑事訴訟法第181條規定，得拒絕證言，且依同
    法第185條第2項規定，應告知得拒絕證言。是其於本院98年
    度上易字第101號案件他案被告黃海明之98年3月25日審理程
    序中做證時，就與黃海明之親屬關係係表示「其是該案被告
    黃海明弟弟」，審判長隨即訊問被告是否願意作證，被告答
    稱：「願意」等語後，審判長即諭知其具結之義務及偽證之
    處罰，命其具結作證等情。蓋刑事訴訟法第185條第2項雖規
    範證人有同法第181條第1項之關係時，應告以得拒絕證言，
    而拒絕證言之制度，係因法律不能強人所難，然在實務操作
    上，考量到庭之證人多半為一般民眾，法律程度普遍不高，
    倘完全按照法律條文之文字逐字告以證人相關權利，證人多
    半無法理解，實務上到庭之證人將拒絕證言之「拒絕」與具
    結義務之「具結」二者混淆之人所在多有，故檢察官與法官
    均不再按照法條規定照本宣科踐行此項告知義務，而改以口
    語化之方式詢問證人是否仍願意做證，且此詢問方式，仍具
    有使證人得以拒絕證言之意，而符合「法律不能強人所難」
    之本旨。而本件審判長雖未告以「若恐因陳述致其兄黃海明
    受刑事追訴或處罰，得拒絕證言之旨」，然審判長於詢問被
    告與黃海明之親屬關係，隨即並詢問被告是否願意作證，被
    告答稱：「願意」，且被告在朗讀結文後，已知虛偽陳述將
    成立偽證罪，卻為求迴護另案被告黃海明，具結後為虛偽陳
    述，實已構成偽證罪無疑。再者，被告於審判長詢問是否願
    意作證時，被告有完全之自由意志得以拒絕證言，被告經由
    自由意志而決定願意作證，此時法院之審理程序並未強使被
    告作證，法院此舉已符合刑事訴訟法第185條第2項法規之本
    旨。原審不察，忽視實務之運作，認定被告於上開案件之具
    結不符合法定程式，即有違誤等語
三、按依刑事訴訟法第181條之規定得拒絕證言者，依同法第186
    條第2項，法院有告知證人之義務。此項規定既係為保護證
    人權利，兼及當事人要求依正當法律程序原則，進行審判之
    訴訟利益而設。另兼衡訴訟程序進行之順利，雖不以按條文
    宣科為必要，縱法官於審理過程以口語化表達，亦應將其內
    容為明確告知。本件被告明知黃海明為其兄弟雖仍願意做證
    ，然公訴人所舉被告所犯偽證之訴訟程序，依法院對於證人
    全部之詢問及告知意旨，既未踐行拒絕證言告知義務，即屬
    剝奪證人此項拒絕證言權，所踐行之訴訟程序自有瑕疵，自
    不生具結之效力。被告在該次程序中所為之證言，不論其內
    容如何，依公訴人所舉之證據，既欠缺法官告知得拒絕證言
    之程序，被告該次證言即難遽予認定構成偽證之犯行。而得
    依刑法第168條偽證之罪責相繩。是原審判決被告不構成偽
    證罪即無違誤，公訴人仍執行上訴指摘原判決不當，為無理
    由，應予駁回。
四、據上論結，應依刑事訴訟法第373條、第368條，判決如主文
    。
本案經檢察官何明楨到庭執行職務。
中    華    民    國    99    年    8     月    4     日
                  刑事第二十二庭審判長法  官  郭雅美
                                      法  官  李麗珠
                                      法  官  洪于智
以上正本證明與原本無異。
如不服本判決，應於收受送達後10日內向本院提出上訴書狀，其
未敘述上訴之理由者並得於提起上訴後10日內向本院補提理由書
（均須按他造當事人之人數附繕本）「切勿逕送上級法院」。
                                      書記官  強梅芳
中    華    民    國    99    年    8     月    4     日

司法院資訊處製作；財團法人民間司法改革基金會備份。
